【裁判字號】    95,台上,3589
【裁判日期】    950629
【裁判案由】    強盜
【裁判全文】
最高法院刑事判決            九十五年度台上字第三五八九號
    上  訴  人  甲○○
                        在押.
    選任辯護人  羅豐胤律師
上列上訴人因強盜案件，不服台灣高等法院台中分院中華民國九
十五年三月二十二日第二審更審判決（九十四年度上更(一)字第二
三七號，起訴案號：台灣南投地方法院檢察署九十二年度偵字第
二八二一、二八二二、三二八二、三二九０、三三三四、三九五
八、四○三一、四二七六、四二四五、四六五六號），提起上訴
，本院判決如下：
    主  文
原判決撤銷，發回台灣高等法院台中分院。
    理  由
本件原判決撤銷第一審關於上訴人甲○○強盜部分之科刑判決，
改判仍論處上訴人結夥三人以上攜帶兇器強盜罪 (累犯，處有期
徒刑八年六月)；固非無見。
惟查：(一)判決不問其為如何之種類，均須敘述理由；所謂理由
，即說明判決主文所由構成之根據，如未為記載，或主文與事實
不相符合，或記載前後牴觸，均為判決不載理由，或所載理由矛
盾，其判決當然違背法令。原判決理由就上訴人否認收取贓款部
分說明：「被告甲○○已於民國九十二年七月（原判決誤載為十
月）十七日警訊時供述：『（你們搶得之錢如何分贓？）我分得
新台幣（下同）六十萬，另再向我弟借五十萬共一百一十萬，但
我實拿是一百萬，因我將六十萬散開之錢丟給我弟跟他換整綑之
五十萬元，另廖心綿分得新台幣一百萬元，其他就我弟他與阿龍
分掉了』；被告甲○○已供述『因我將六十萬散開之錢丟給我弟
跟他換整綑之五十萬元』，是被告陳文銘、廖心綿所述被告甲○
○分得六十萬元一節，係指被告甲○○持散開之六十萬元向被告
陳文銘交換整綑五十萬元現鈔前之情形，證詞事實上並無何齟齬
不符之處」等語，似係採取九十二年七月十七日（下午四時十分
至六時）之警詢筆錄作為認定上訴人事後分贓之證據；惟上訴人
該次警詢筆錄，已經原判決予以排除，並在理由說明：「關於被
告甲○○此後之歷次警訊筆錄，其中就九十二年七月十七日下午
四時十分至同日下午六時之警訊筆錄，及同月三十日之警訊筆錄
，固（因）無錄音可憑，此二部分之警訊筆錄本院爰不採為證據
」等語（見原判決正本第三一頁）。原判決就業經排除之證據復
行採為有罪判決之依據，自屬違誤。(二)有罪判決書，應記載對
於被告有利之證據不採納之理由，如漏未記載，即有判決不備理
由之違背法令，刑事訴訟法第三百十條第二款、第三百七十九條
第十四款前段規定甚明。原判決事實認定：「陳文銘更於九十二
年四月二十九日晚上，與張璨瑜、廖心綿、甲○○聚集在台中縣
龍井鄉○○路十四巷二號『椰河畔人文茶飲處』商談作案相關細
節，達成由陳文銘、張璨瑜二人擔任持槍強盜、甲○○負責把風
及阻擋追捕者、廖心綿則負責駕車擔任接應贓款之工作分配」等
情（見原判決正本第三頁）；復於理由敘明：「被告甲○○曾事
前參與勘查作案現場，亦曾參與商討作案細節，案發時擔任把風
，事後並分得五十萬元贓款等情，……，就此強盜案顯亦參與之
」等語（見原判決正本第二二頁）；原判決似以上訴人事前參與
商討作案細節，事後分得贓款等事實，憑為認定上訴人當日於陳
文銘實施強盜時，並非僅為繳交稅費而單純在場，實已分擔犯罪
行為。惟依原判決所引共犯廖心綿於第一審之供詞：「在『椰河
畔人文茶飲處』時尚有甲○○之友人何盈佳在場」等語（見原判
決正本第二九頁第二段）；證人何盈佳於第一審證稱：「（當天
吃飯有無讓妳印象深刻的地方？）我和甲○○吵架；（除了和甲
○○吵架外，有無提到其他事？）我和甲○○吵架，陳文銘在笑
」等語（見第一審卷(二)第三六四頁至三六七頁），共犯陳文銘於
第一審供稱：「我和何盈佳不熟，那天她在場，我不敢講搶劫監
理所的事」等語（見第一審卷(二)第四三八頁）。上開有利上訴人
之證據何以不足採取？又就贓款部分，上訴人在原法院前審具狀
辯稱伊所得之五十萬元係向陳文銘所借並非分贓，並因陳文銘之
催討而分別委由其父陳再金於九十二年六月二十四日及同月二十
七日，各匯款二十三萬元、二十五萬元交陳文銘指定之葉冠伶帳
戶，交還陳文銘等語（見原審上訴字卷(二)第一０六頁）；並經原
法院前審依甲○○之聲請傳喚證人陳再金到庭結證在卷，並提出
匯款單影本兩紙（見原審上訴字卷(二)第一三二至第一三三頁、第
一五六頁、第一五七頁）。原判決對上述證據是否可採？並未說
明其取捨證據之理由。雖原判決理由另說明：上訴人縱有返還贓
款或借款五十萬元予陳文銘，亦無非因陳文銘與上訴人之犯行曝
光，為求脫卸刑責而為等語（見原判決正本第三二頁第一段）；
惟依卷內移送書及原判決之記載，上訴人係九十二年七月十七日
到案並製作筆錄，而依上開匯款單之記載，上訴人匯款日期係於
同年六月二十四日及二十七日，原判決就認定上訴人匯款當時，
上訴人與陳文銘之犯行已經曝光，且為上訴人知情之事實，則未
據原判決說明其判斷之依據，有不備理由之違誤。(三)原判決理
由二之(一)引述共犯陳文銘警詢及偵查之供詞，復說明：「『甲○
○』上開於偵訊中不利於被告『陳文銘』之陳述，固屬審判外之
陳述，然既係於偵查中向檢察官所為之陳述，又未查得何顯不可
信之情況，依刑事訴訟法第一百五十九條之一第二項規定自得為
證據；另『甲○○』上開於警訊中不利於被告『陳文銘』之陳述
，固亦屬審判外之陳述，但『其』陳述內容與其於原審審判中陳
述渠等原分工被告甲○○擔任本案把風工作，被告甲○○於監理
所內向伊電知監理所不再收費，示意得開始行搶，被告甲○○並
曾告知阻攔一輛追趕車輛等主要情節相符，是本院認其先前警訊
之陳述具有可信之特別情況，又為證明被告甲○○犯罪事實存否
所必要，準用刑事訴訟法第一百五十九條之二規定，自得為證據
」等語（見原判決正本第十三頁）；就採為本件論罪之證據者，
究係上訴人或陳文銘之警詢及偵查筆錄一節，前後不一，原判決
自有理由矛盾之違誤。以上，或為上訴意旨所指摘，或係本院得
依職權調查之事項，應認原判決仍有撤銷發回之原因。原判決其
他有裁判上一罪關係部分暨敘明不另為無罪諭知部分，基於審判
不可分原則，應併予發回。又(一)、原判決事實欄記載：「另一方
面陳文銘與張璨瑜則將贓車騎往台中縣大肚鄉○○村○○路六十
五巷三十六號對面，將二部贓車棄置於該處，二人一同騎乘張璨
瑜先前藏放台中縣大肚鄉○○村○○路五十一巷十六號處之『綠
色迪爵廠牌之重型機車』返回廖心綿上開租屋處」等語（見原判
決正本第六頁第七行），惟理由欄說明：陳文銘供稱：「然後我
駕該部喜美跟隨張璨瑜騎乘另『藍色重型機車』至我租屋處約一
公里處外之軍營小路停放」等語（見原判決正本第十頁），就該
佈置犯罪之工具之重型機車之說明，事實與理由似有矛盾。(二)、
原判決事實欄記載：「其後，陳文銘、張璨瑜乃在九十二年四月
二十八日凌晨一時及二十二時之前某時，先後於台中市○○路○
段二○一號前、台中市○區○○○街五十八號前，由陳文銘持自
備之機車鑰匙，連續竊取鍾女蓮、林政棟所有之車牌號碼ＩＭＪ
-401號、ＰＸ2-407號重型機車各乙部」等語（見原判決正本第
二頁）；惟理由引據陳文銘之供詞：「並於九十二年四月二十八
日和張璨瑜在台中市○○○○街及台中市○○路各竊取一部重型
機車作為行搶台中區監理所之交通工具」等語（見原判決正本第
九頁）；就竊取強盜工具地點之認定，亦稍有不符。(三)、原判決
事實記載：「事後陳文銘及張璨瑜等人則前往甲○○位於台中市
○○路『大侑青年』之友人何盈佳租屋處分配贓款」等語；惟理
由則僅據共犯廖心綿之供詞：「然後一起到台中監理所附近租屋
處將陳文銘與綽號『阿龍』之男子及搶得之錢載到台中市○○路
某一棟公寓房子內，然後我又回到台中監理所附近租屋處拿取衣
物後又回到『三民路公寓房子』內與陳文銘等人會合；……陳文
銘分給我一百五十萬元」等語（見原判決正本第二五頁），就認
定上訴人等事後分贓係在何盈佳租屋處一節，未說明其認定之理
由，此節攸關證人何盈佳是否與自己有利害關係，其在法院所為
供詞是否可信，原判決未詳述其認定之依據。(四)、原判決主文並
未論處上訴人連續犯罪刑，而論結欄贅引刑法第五十六條；案經
發回，均應注意及之。
據上論結，應依刑事訴訟法第三百九十七條、第四百零一條，判
決如主文。
中    華    民    國  九十五  年    六    月  二十九  日
                      最高法院刑事第十二庭
                          審判長法官  林  永  茂
                                法官  洪  文  章
                                法官  蘇  振  堂
                                法官  蕭  仰  歸
                                法官  何  菁  莪
      本件正本證明與原本無異
                                      書  記  官
中    華    民    國  九十五  年    七    月    三    日
                                                      V


司法院資訊處製作；財團法人民間司法改革基金會備份。
